【裁判字號】    94,訴,6172
【裁判日期】    950323
【裁判案由】    清償借款
【裁判全文】
臺灣臺北地方法院民事判決              94年度訴字第6172號
原      告  台灣土地銀行股份有限公司
法定代理人  乙○○
訴訟代理人  丁○○
            甲○○
            戊○○
被      告  丙○○
訴訟代理人  王  上律師
上列當事人間請求清償借款事件，經臺灣苗栗地方法院裁定移轉
管轄前來，本院於民國九十五年三月九日言詞辯論終結，判決如
下：
    主    文
被告應給付原告新台幣肆佰貳拾貳萬肆仟玖佰參拾玖元，及其中
本金新台幣貳佰壹拾伍萬元部分自民國89年8月26日起至清償日
止，按年息9.225%計算之利息，暨自民國89年8月26日起至清償
日止，按上開利率20%計算之違約金；其餘本金新台幣貳佰零伍
萬元部分自民國89年8月26日起至清償日止，按年息9.525%計算
之利息，暨自民國89年8月26日起至清償日止，按上開利率20%
計算之違約金。
原告其餘之訴駁回。
訴訟費用由被告負擔。
    事實及理由
一、本件依兩造所簽訂之中長期放款借據暨授信約定書第十二條
    約定，立約人（即被告）對貴行（即原告）所負之各宗債務
    ，合意以台北地方法院即本院為第一審管轄法院，本院就本
    件自有管轄權。
二、原告主張：被告丙○○於民國84年6月30日與其簽訂中長期
    放款借據暨授信約定書兩紙，向其借款二筆各新台幣（下同
    ）215萬元及205萬元，均約定借款期限20年，分240期清償
    ，以每月為1期，自第1期起至第60期止，只付利息不還本金
    ，自第61期起平均攤還本金，利息則按借款餘額計算。利息
    按其牌告基本放款利率及核定之加減碼機動調整，逾期償付
    本息時，除按約定利率計息外，逾期在6個月以內者，按約
    定利率之10%，逾期超過6個月以上者，按約定利率之20%，
    加付違約金。並約定如有一期未履行時，即視為全部到期。
    詎被告丙○○就上開兩筆借款僅分別繳息至85年9月29日及
    85年4月29日止，至今尚欠其本金420萬元及利息、違約金未
    清償，暨自85年8月30日起至85年9月29日止之短收利息16,6
    21元及短收違約金8,318元，迭經催討無效，為此提起本件
    訴訟等語。並聲明：(一)被告應給付原告215萬元，及自85年9
    月30日起至清償日止，按年息9.225%計算之利息，暨自85年
    10月31日起至86年4月29日止，按上開利率10%，自86年4月3
    0日起至清償日止，按上開利率20%計算之違約金。並自85年
    8月30日起至85年9月29日止短收之利息16,621元及違約金8,
    318元。(二)被告應給付原告205萬元，及自85年4月30日起至
    清償日止，按年息9.525%計算之利息，暨自85年5月31日起
    至85年11月30日止，按上開利率10%，自85年12月1日起至清
    償日止，按上開利率20%計算之違約金。
三、被告則否認原告對伊有任何消費借貸款債權存在，並以：伊
    向原告借貸系爭兩筆款項乃係為償付訴外人橋志建設開發股
    份有限公司（下稱橋志公司）之購屋貸款，惟原告並未將系
    爭款項轉入橋志公司，尚未完成交付，故原告並未交付系爭
    款項。關於系爭215萬元借款部分，原告曾以無效之支付命
    令為執行名義向被告收取19萬2,437元，用以抵銷該筆借款
    自85年4月30日起至同年9月29日（被告誤載為30日）止已逾
    5年時效之利息暨違約金，伊自得依不當得利之規定請求返
    還上開金額及自90年7月24日起至清償日止按法定利率計算
    之利息，並主張抵銷。關於系爭205萬元借款部分，其自84
    年7月30日起迄起訴日止逾5年時效之利息即違約金部分，應
    予駁回等語，資為抗辯。並聲明：原告之訴駁回。
四、兩造不爭執之事實：
（一）兩造所簽立中長期放款借據之真正（見本院卷第11頁）。
（二）原告曾以新竹地方法院84年度促字第10953號支付命令及
      確定證明書為執行名義，強制執行收取被告之存款及薪資
      共計獲償19萬2,437元。並用以抵銷上開215萬元借款部分
      自85年4月30日起至同年9月29日止之利息暨違約金。
五、得心證之理由：
    本件兩造間主要之爭執點應在於：原告有無將被告所借款項
    撥入被告帳戶而為交付？原告以強制執行程序向被告收取19
    萬2,437元，是否為不當得利？被告可否主張與本件請求抵
    銷？關於205萬元借款部分，自84年7月30日起迄起訴日止逾
    5年之利息、違約金請求權是否罹於時效消滅？經查：
（一）原告主張被告於84年6月30日與其簽訂中長期放款借據暨
      授信約定書2件，向其借款二筆金額各215萬元及205萬元
      ，並約定借款期限、利息、違約金及分期攤還，及如有一
      期未履行時，即視為全部到期，詎被告就上開借款僅分別
      繳息至85年9月29日及85年4月29日止，至今尚欠本金420
      萬元及應付之利息、違約金未清償，暨自85年8月30日起
      至85年9月29日止之短收利息16,621元及短收違約金8,318
      元，迭經其催討無效等情，業據其提出中長期放款借據暨
      授信約定書授信約定書及土地銀行頭份分行放款繳款明細
      各2件為證，並為被告所不否認（見本院卷第11頁），堪
      信原告之主張為真正。
（二）被告雖辯稱原告未交付伊所借貸款項云云。惟按稱消費借
      貸者，謂當事人一方移轉金錢或其他代替物之所有權於他
      方，而約定他方以種類、品質、數量相同之物返還之契約
      ，當事人之一方對他方負金錢或其他代替物之給付義務而
      約定以之作為消費借貸之標的者，亦成立消費借貸。民法
      第474條定有明文。所謂之移轉金錢或其他代替物於他方
      ，並不以現實交付為限，即如貸與人依借用人之指示，將
      所借用金錢直接撥入借用人之銀行帳戶者，因已將該借用
      款項置於借用人得處分之範圍，自亦屬該條所謂之移轉金
      錢或其他代替物之所有權於他方。至被告取得上開借款後
      ，究如何運用，並非債權人之原告所得過問。查，被告於
      84年6月30日與原告簽訂中長期放款借據暨授信約定書兩
      紙，向原告借款二筆金額各215萬元及205萬元，並經原告
      審核後於同日15時6分41秒及15時7分19秒分別將2,050,00
      0、2,150,000兩筆款項轉帳存入被告於原告銀行開立之「
      活期儲蓄存款第000-000-00000-0號帳戶」內，有原告提
      出之客戶歷史交易明細查詢1件可稽（見本院卷第131頁）
      ，為被告所不爭執，足見原告已將被告借用之上開二筆款
      項以轉帳方式存入被告之銀行帳戶內，依上開說明，原告
      主張其業已交付系爭借款予被告，兩造間已成立消費借貸
      契約等語，即屬可取。被告空言否認原告已交付上開借款
      云云，自非可取。又證人即訴外人橋志公司負責人黎金海
      雖到庭證稱伊與原告間有貸款之債務關係，而被告上開借
      款係用以清償向伊購屋之貸款，惟原告是否曾沖償伊公司
      之債務伊無從得知等語，惟原告業另提出橋志公司帳戶往
      來明細1件為證，主張業已代為沖償包括被告在內等承購
      戶之購屋貸款等語（見本院卷第30至32頁），雖證人黎金
      海否認有受沖償云云，惟此既屬橋志公司與原告間之消費
      借貸關係，橋志公司如對於原告是否代其客戶沖償購屋貸
      款尚有疑義，自應由橋志公司另行訴請原告核算解決，不
      因橋志公司所稱未收到該款項等情而受影響，是證人即訴
      外人橋志公司負責人黎金海之上開證詞亦不足為有利於被
      告之認定依據，併此敘明。
（三）按消費借貸之借用人應於約定期限內，返還與借用物種類
      、品質、數量相同之物。民法第478條前段亦有明定。查
      ，兩造間於84年6月30日成立借貸契約，被告向原告借款
      二筆各215萬元及205萬元，合計420萬元，詎被告就上開
      兩筆借款僅分別繳息至85年9月29日及85年4月29日止，至
      今尚欠原告本金420萬元及利息、違約金未清償，迭經原
      告催討無效，依約定並已視為債務全部到期等情，既經論
      述如上，從而，原告自得主張依消費借貸關係，請求被告
      依約返還與借用物種類、品質、數量相同之物。
（四）復按利息、紅利、租金、贍養費、退職金及其他一年或不
      及一年之定期給付債權，其各期給付請求權，因五年間不
      行使而消滅。又時效完成後，債務人得拒絕給付。民法第
      126條、第144條第1項分別定有明文。經查，本件原告自
      陳被告就上開二筆借款僅分別繳息至85年9月29日及85年4
      月29日止，即未再依約繳納而陷於給付遲延，則其分別自
      85年9月30日及同年4月30日起，即已得行使追還請求權，
      惟其遲至94年8月26日（見臺灣苗栗地方法院94年度訴字
      第293號卷第3頁收狀日期戳）始提起本件請求，依上開規
      定，其自起訴日起回溯逾五年部分即分別自85年9月30日
      起及自89年4月30日起，均至89年8月25日止之利息及違約
      金部分之請求權，均已罹於時效消滅，被告主張時效抗辯
      而拒絕該部分利息及違約金之給付，自非無據。
（五）至原告雖曾以新竹地方法院（下稱新竹地院）84年度促字
      第10953號支付命令及確定證明書為執行名義，聲請新竹
      地院強制執行被告財產，因無結果而獲核發債權憑證、嗣
      再聲請強制執行而扣押收取被告之存款及薪資合計獲償19
      萬2,437元，並用以抵銷上開215萬元借款部分自85年4月
      30日起至同年9月29日止之利息暨違約金，其餘未獲償部
      分並再獲核發債權憑證，惟新竹地院嗣於93年9月1日以新
      院月非乙八十四促一○九五三字第15930號函撤銷上開支
      付命令確定證明書等情，固為兩造所不爭執，並經本院調
      取新竹地院84年度促字第10953號支付命令卷、86年度執
      字第825號及90年度執字第2941號民事執行案卷宗審核屬
      實，是被告辯稱關於上開215萬元借款部分，原告係以無
      效之支付命令為執行名義向伊收取之利益，其法律上之原
      因業已消滅等語，雖非無據。惟按消滅時效，因請求、承
      認、起訴而中斷；其依督促程序，聲請發支付命令或開始
      執行行為或聲請強制執行，與起訴均有同一效力，民法第
      129條第1項、第2項第1、5款分別定有明文。而查，原告
      先後於86年2月1日及90年5月24日聲請新竹地院強制執行
      （見新竹地院86年度執字第825號、90年度執字第2941號
      卷），被告並曾先後於90年7月19日針對原告同時扣押其
      於健日佳股份有限公司之薪資及第一銀行東門分行之薪資
      轉帳存款部分，具狀聲明異議及於同年8月27日到庭陳述
      意見，表示同意原告（90年）7、8月分暫不予扣薪，9月
      分後再開始續行扣薪之主張，惟均未否認原告所主張之上
      開215萬元借款債權存在之事實（見新竹地院90年度執字
      第2941號卷第34至36頁、第43頁反面），足見原告確曾依
      督促程序，聲請發支付命令，並開始執行行為，而收取該
      19萬2,437元債權，且被告亦承認原告之上開215萬元借款
      債權存在之事實，依民法上開規定，該筆借款之利息及違
      約金之請求權顯未罹於消滅時效。原告將該收取債權用以
      抵償系爭215萬元借款自84年4月30日起至85年9月29日止
      之利息及違約金，即無不當得利可言。被告辯稱原告收取
      之19萬2,437元用以抵銷系爭上開215萬元借款自85年4月
      30日起至同年9月29日止已逾5年時效之利息暨違約金，為
      不當得利，並主張以之與本件原告之債權抵銷云云，自非
      可取。
（六）綜上所述，原告主張兩造間於84年6月30日成立借貸契約
      ，被告向其借款二筆各215萬元及205萬元，合計420萬元
      ，詎被告就上開兩筆借款僅分別繳息至85年9月29日及85
      年4月29日止，至今尚欠其本金420萬元未清償，既經論述
      如上，從而，其本於消費借貸法律關係，請求被告給付借
      款420萬元，及其中本金215萬元部分自89年8月26日起至
      清償日止，按年息9.225%計算之利息，暨自89年8月26 日
      起至清償日止，按上開利率20%計算之違約金；其餘本金
      205萬元部分自89年8月26日起至清償日止，按年息9.525%
      計算之利息，暨自89年8月26日起至清償日止，按上開利
      率20%計算之違約金，為有理由，應予准許；其餘逾上開
      範圍之利息及違約金，及自85年8月30日起至85年9月29日
      止之短收利息16,621元及短收違約金8,318元部分，其請
      求權均已罹於消滅時效，被告自得拒絕給付，原告此部分
      之請求即非有據，應予駁回。
六、因本案事證已臻明確，兩造其餘主張陳述及所提之證據，均
    毋庸再予審酌，附此敘明。
七、訴訟費用負擔之依據：民事訴訟法第79條。
中    華    民    國    95    年    3     月    23    日
                民事第一庭    法      官  張明輝
以上正本係照原本作成
如對本判決上訴，須於判決送達後20日內向本院提出上訴狀
中    華    民    國    95    年    3     月    23    日
                              法院書記官  周其祥


司法院資訊處製作；財團法人民間司法改革基金會備份。
